【裁判字號】    87,訴,1119
【裁判日期】    890511
【裁判案由】    給付違約金等
【裁判全文】
臺灣彰化地方法院民事判決  八十七年度訴字第一一一九號
    原      告  甲○○
    訴訟代理人  黃茂松律師
    被      告  乙○○
    訴訟代理人  胡宗智律師
右當事人間請求給付違約金等事件，本院判決如左：
    主      文
被告應給付原告新台幣肆拾伍萬元及自民國八十七年十二月五日起至清償日止，按年
息百分之五計算之利息。
被告應將如附表一所示之本票四紙及附表二所示之支票一紙返還原告。
原告其餘之訴駁回。
訴訟費用由被告負擔百分之十五，餘由原告負擔。
本判決第一項於原告以新臺幣拾伍萬元為被告供擔保後，得假執行。
原告其餘假執行之聲請駁回。
    事      實
甲、原告方面：
一、聲明：
（一）被告應給付原告新台幣參佰萬元及自本起訴狀繕本送達之翌日起迄清償日止，
      按年息百分之五計算之利息。
（二）被告應將如附表一所示之本票四紙及附表二所示之支票乙紙返還予原告。
（三）第一項聲明原告願供擔保請准宣告假執行。
二、陳述：
（一）被告乙○○於八十七年十月七日與原告甲○○簽訂合建契約書，該契約第一條
      規定：甲方（被告）提供所有土地坐落埔心鄉○○○段一五八地號、建、面積
      ○‧○六八四公頃，所有權全部之土地乙筆，與原告合建分屋方式興建房屋，
      雙方補充約定於本約成立後四十五天內甲方（被告）應點交土地予乙方（原告
      ），其地上物願交由乙方（原告）自行清除，不得請求任何賠償。八十七年十
      月九日付地主（被告）搬遷費用支票乙張（新台幣陸萬元），詎料被告竟未依
      約在四十五天內拒絕點交上開土地給原告，不願將其地上物交由原告自行清除
      ，以致原告向彰化縣溪湖地政事務所申請鑑界後，無法向建管機關申請建築執
      照，屢經原告促其履行，被告均置之不理，嚴重損害原告之權益。原告不得已
      ，於八十七年十一月二十一日以員林中正路郵局第七九五號存證信函催告被告
      履行契約；又於八十七年十一月二十七日以員林郵局第一○七五號存證信函解
      除兩造之合建契約。
（二）依合建契約書第十條之約定：本約成立後因甲方（被告）之故，而違約者，除
      歸還前項四張本票外，應以該本票面額加倍給付違約金予乙方（原告）。如乙
      方（原告）之故，不得向甲方（被告）請求賠償，一切支出自行負擔，得由甲
      方（被告）賣回興建，乙方（原告）應放棄一切權利。從而，本件被告違約（
      拒絕履行契約），原告依上開條文之約定，自得請求被告返還如附表所示之本
      票四紙及附表二所示之支票乙紙，並請求被告給付上開本票四紙面額加倍（新
      台幣參佰萬元）之違約金。
（三）被告於八十七年十月七日偕同仲介人楊清坤、陳寶玉等人前往彰化縣員林鎮○
      ○里○○路○段三六號山聯建設開發有限公司，與原告簽訂合建契約書，契約
      條文由土地代書鄭麗美代筆，並由鄭麗美逐條詳細講解，經兩造及仲介人簽名
      蓋章後成立，並無所謂利用被告意識不清之事。
（四）兩造於八十七年十月七日簽訂合建契約書時，曾言明：原告應於領得建築執照
      並開工後，於參佰個工作天（十個月）建築完成，惟土地代書鄭麗美遺漏「參
      佰」個工作天之記載，被告於當天下午告知仲介人楊清坤，楊清坤立即聯絡另
      一仲介人陳寶玉轉知原告，原告立即授權鄭麗美代為處理，被告於隔日（八十
      七年十月八日）上午，偕同楊清坤、陳寶玉二人前往彰化縣員林鎮○○路○段
      二九一號鄭麗美代書事務所補填該契約書第五條「參佰」個工作天之記載，
      被告所持有合建契約書正本亦有同樣之記載。合建契約第八條僅規定：「建築
      構造，係以ＲＣ造。一樓地磚為花崗石，二、三樓以磁磚材料。」，嗣後，被
      告及其家屬蔡齊（被告之胞妹）向原告要求要將建材部分補充清楚，蔡齊於八
      十七年十月十日下午前往彰化縣員林鎮○○路二○號鴻櫃代書事務所（張鴻裕
      代書）處，打電話給仲介人陳寶玉，要求轉知原告將建材部分補充清楚，仲介
      人陳寶玉立即前往原告處攜帶店舖建材設備概要及別墅建材設備說明各乙份，
      前往鴻櫃代書處交由蔡齊收執。簽約時，合建契約附有配置圖（合建六棟房屋
      分配位置Ａ１、Ａ２、Ａ３、Ａ４、Ｂ１、Ｂ２，面積八六‧三九平方公尺、
      八四平方公尺、八四平方公尺、一一七‧二一平方公尺、六七‧四一平方公尺
      、一○二‧三二平方公尺，私設道路面積一四一‧五四平方公尺等記載），嗣
      後，被告向原告要求繪製設計圖，原告立即以新台幣參拾伍萬柒仟元之代價，
      委託彰化縣員林鎮○○路七四之二二號李江山建築師事務所李江山建築師繪製
      設計圖，該設計圖業已繪製完畢，詎料被告竟未依約在四十五天內拒絕點交上
      開土地給原告，並不願將其地上物交由原告自行清除，以致原告向彰化縣溪湖
      地政事務所申請兩次鑑界，被告兩次均在場會同鑑界，現無法連同上開設計圖
      等證件向建管機關申請建築執照又鈞院向彰化縣埔心鄉公所函查及調取李江山
      建築師向該所申請瓦瑤厝段一五八地號建築線指示乙案及相關卷宗，經該所檢
      卷及來函說明：送件時間為八十七年十一月三日通知（准許時間為八十七年，
      誤載為八十八年）十二月三十日，且上開建築線指示申請圖繪製非常詳細，的
      確專為本件合建而設計。足見當時本件契約有效成立。被告雖稱契約為有效成
      立，然契約必要之點，是指契約的基本要素，例如：在買賣契約中，欲買賣的
      貨物和貨物的價款，即是必要之點，至於違約金、履行期、履行地等，只是非
      必要之點而已，對於非必要之點，在契約中雖沒有明白約定，契約仍然可以成
      立。本件合建契約之工作天數、履行期、建材部分、設計圖，原告應被告之要
      求，已為合理之補充記載，不妨礙契約之成立。至於契約成立後才發生雙方對
      於非必要之意思不一致之爭議時，由鈞長依照本件契約之目的和性質來決定。
（五）本件合建之設計費，業主工程名稱：乙○○等六戶，工程造價新台幣伍佰貳拾
      柒萬捌仟參佰元的百分之六‧五計算，為新台幣參拾肆萬參仟零玖拾元，又代
      繳建築執照規費新台幣伍仟貳佰柒拾捌元、建築線新台幣伍仟元、手續費新台
      幣參仟元，合計新台幣參拾伍萬陸仟參佰陸拾捌元。
三、證據：提出合建契約書影本二份、台灣省彰化縣政府地政規費影本乙份、存證信
    函影本二份、李江山建築師事務所請款單影本乙份、彰化縣埔心鄉公所函影本乙
    份、建造執照申請書影本乙份、設計圖影本乙份等件為證，並聲請訊問證人張鴻
    裕、李江山、楊清坤、陳寶玉、鄭麗美、陳秋金等人。
乙、被告方面：
一、聲明：原告之訴駁回。
二、陳述：
（一）就被告至山聯建設開發有限公司，原告趁被告喝酒意識欠佳之際簽約。本件於
      訂立合建契約時，原告即一再吹噓其公之司營建業績良好，故本件合建之對象
      係建設公司（即山聯建設開發有限公司）並非原告本人，此觀原告委請之証人
      楊清坤於八十八年六月三日在鈞院審理時，亦証稱：「透過陳寶玉認識甲○○
      ，陳寶玉提議說讓山聯公司來蓋，山聯公司是甲○○的公司」，且其於証詞中
      一再提到山聯公司，即令原告委請之証人陳寶玉亦証稱：「楊清坤要找我稱有
      一塊地要合建，要我幫忙找建設公司，我就找山聯建設公司」等語，足証合建
      的對象是建設公司，並非個人無誤，且該建設公司就是山聯建設開發有限公司
      ，詎原告明知上情，卻趁被告喝酒意識欠佳之際，故以原告本人名義與被告簽
      約，其顯屬當事人之資格有錯誤，被告業已依民法第八十八條第二項、第九十
      條之規定，撤銷前開錯誤之意思表示。
（二）嗣後，經被告家屬細閱合建契約書條文，顯見對被告極盡不合理之處，對被告
      根本毫無保障，諸如有關本件合建契約重要之點即建築執照應於何時取得，並
      未記載，依法契約無效，而原告係專業建商理應知悉明載，卻故為漏載，實有
      違誠信原則，且簽立合建契約時並未約定建材，亦未提出設計圖等，此參原告
      委請之証人鄭麗美代書於在鈞院作証稱：「簽訂合建契約書當時雖有談及建材
      之事，但並不是很確定」云云，足証契約重要之點於立約當時均未一致，故依
      法合建契約亦應屬無效。又嗣後迭經被告反映要求原告補充為合理之記載，原
      告均置之不理，至此，被告方知本件合建契約簽立，原告形同詐騙，為此被告
      業於八十七年十一月二十一日特函原告依法撤銷本件合建契約之意思表示，並
      請原告於文到七日內取回交付被告之五張票據。
（三）本件合建契約簽立時並未約定建材，亦未提出設計圖等，足証契約重要之點於
      立約當時均未一致，原告準備書狀雖辯稱：「本件合件契約之天數、建材部分
      、設計圖，原告應被告之要求已為合理之補充記載」云云，核非屬實，蓋嗣後
      原告雖片面補提建材設備三張，但就其內容被告並不同意，其所補提之設計圖
      二張亦過於簡略，亦未經被告同意，且迭經被告反映要求原告補充為合理之記
      載，原告卻均置之不理，又簽約後，就房屋分配位置原告曾同意可以再商量，
      詎原告嗣後卻反悔，且諸如建造執照何時取得、原告違約如何處罰，均付之闕
      如，何來原告所辯「原告應被告之要求，已為合理之補充記載」云云。
（四）原告八十七年十二月三十一日準備書狀第二項謂：「合建契約第八條僅規定：
      ...... 上開事實，土地代書張鴻裕知之甚詳，足資作証.. 」云云，原告訴代
      於鈞院八十八年五月三日審理亦辯稱：「建材方面是由張鴻裕代書辦理，証人
      鄭麗美並不清楚」云云，核與事實不符：按當日被告係與蔡齊攜帶合建契約書
      前去鴻櫃代書事務所請教張鴻裕代書有關合約記載不明的問題，其後蔡齊在代
      書處電請仲介人陳寶玉過來一趟，希問明陳寶玉何以只簽這麼簡漏且不合理的
      合約書就要合建，陳寶玉來代書處後，說原告很有誠意要合建，這只是初約，
      以後有問題都可以再講云云，後來就走了，陳寶玉當時並未攜帶任何文件交由
      蔡齊收執，且原告自認就建材乙事，連負責繕寫契約書之鄭麗美代書都並不清
      楚，是則足証於八十七年十月七日兩造簽約時並無建材約定無疑。況原告前述
      所謂証人張鴻裕代書，渠於八十八年五月二十四日以書面聲明：「當事人雙方
      並無任何有關土地業務事項委託本人辦理，亦非居間之人，何來証人之說，本
      人不知被傳為証人，所為何事，不知道兩造是那一位要求傳本人為証人，這種
      補風捉影的証人，本人實感納悶」等語，足証原告辯稱：「建材方面是由張鴻
      裕代書辦理」云云，根本故為不實之言。
（五）原告於八十八年十月二十五日準備書狀辯稱：「查証人陳寶玉於鈞院庭訊中證
      稱：兩造基於信任關係，這些事項不需要在契約書載明，但當時有以口頭表示
      ；足証兩造有口頭約定於系爭地上物拆除後一個月內取得建造執照」云云，核
      與事實不符，蓋原告委請之証人鄭麗美代書於八十八年五月三日在鈞院証稱：
      「合建契約書是我繕寫的，在原告的建設公司辦公室簽訂：：我是照二造雙方
      已談好的條件內容意思來繕寫的」等語，惟遍閱系爭合建契約並無原告應於何
      時取得建造執照之約定，足証簽訂當時根本並未就建造執照乙項為任何約定；
      即另參前開原告準備書狀所辯：「本件合件契約之天數、建材部分、設計圖，
      原告應被告之要求已為合理之補充記載」云云，亦未見原告已就應於何時得建
      造執照乙項為合理補充記載，益徵証人陳寶玉証言不實，殊不足採。
（六）另原告前辯稱：「嗣後被告向原告要求繪製設計圖，被告立即以新台幣參拾伍
      萬原柒仟元之代價，委託彰化縣員林鎮○○路七四之二二號李江山建築師事務
      所繪製設計圖，該設計圖業已繪製完畢，上開事實，建築師李江山知之甚詳，
      足資作証，敬請鈞長傳其出庭作証，以明事實真相」、「無法連同上開設計圖
      等証件向建管機關申請建築執照」云云。詎原告嗣後卻改稱：「嗣後被告向原
      告要求繪製設計圖，被告立即以新台幣參拾伍萬陸仟參佰陸拾捌元之代價，委
      託李江山建築師事務所繪製設計圖，該設計圖業已繪製完畢，李江山建築師隨
      即向彰化縣埔心鄉公所申請建築線指示，並於八十七年十一月間向彰化縣埔心
      鄉公所申請建造執照，上開事實，証人陳秋金知之甚詳，足資作証，敬請鈞長
      傳其出庭作証，以明事實真相」云云，兩者供述前後矛盾不符，殊不足採：先
      稱設計費為新台幣參拾伍萬柒仟元云云，其後卻改稱：設計費為新台幣參拾伍
      萬陸仟參佰陸拾捌元云云，設計費究係多寡，前後供述即出入不符；原告前辯
      稱係委託李江山建築師繪製設計圖，該設計圖業已繪製完畢，並稱上開事實建
      築師李江山知之甚詳，詎鈞院傳喚李江山建築師出庭說明，其卻未出庭，故原
      告隨後乃再改稱係委託李江山建築師事務所繪製設計圖，該設計圖業已繪製完
      畢云云，前後供詞不一；原告前稱：無法連同上開設計圖等証件向建管機關申
      請建築執照云云，後者卻改稱：於八十七年十一月間向彰化縣埔心鄉公所申請
      建造執照云云，前後矛盾不符。
（七）一般建造執照申請時，申請人需附建築線，惟查原告委請之証人陳秋金於鈞院
      八十八年九月十三日審理時，卻証稱：「我們是於八十七年十一月份向公所申
      請建築線指示，而公所是在八十七年十二月三十日核發給我們的」云云，何來
      如原告所辯稱：「並於八十七年十一月間向彰化縣埔心鄉公所申請建造執照」
      呢？依原告委請之証人陳秋金於鈞院八十八年九月十三日審理時証稱：「我們
      是在八十七年十月一日向地政所申請土地謄本：：受託時間應該是在申請土地
      謄本之前」，而依該設計費請款單所示，本件設計費高達新台幣三十五萬六千
      三百六十八元，何以遲至約一年後，証人陳秋金於八十八年九月十三日在鈞院
      作証時，李江山建築師猶未向委託設計人即原告請領該筆設計費呢？實有違事
      理及經驗法則。原告究竟有無委託李江山建築師設計乙節，殊啟人疑竇。証人
      陳秋金是否受僱於李江山建築師事務所擔任總經理乙職、對本件設計原委如何
      、是否專為本件合建而設計、憑該圖能否建屋？不無存疑。証人陳秋金亦坦承
      ：「實際委託的詳細時間我並清楚」云云，餘均屬証人臆測之詞，尚不足採。
（八）証人鄭麗美代書於八十八年五月三日之証詞不實，蓋其係原告之代書，立場自
      有偏頗；另証人楊清坤、陳寶玉與原告關係密切，渠等証詞難免偏頗。況証人
      鄭麗美、楊清坤、陳寶玉三人間說詞，亦前後有不符情形，渠等証詞尚不足採
      為有利於原告之依據。且被告當時人茫茫，意識欠佳，才迷迷糊糊簽名，方才
      簽下本件極盡不合理、不公平之合建契約書。且兩造訂立合建契約時，並未約
      定原告應於何時取得建照，亦未約定建材，原告亦未提出設計圖等，足証契約
      重要之點於立約當時均未一致，依法契約應屬無效。
三、證據：提出存證信函及回執影本各乙份、名片影本乙份、建材設備影本三張、設
    計圖影本二張等件為證，並聲請訊問證人蔡吳銀鳳、魏政吉、蔡齊。
丙、本院依職權向彰化縣埔心鄉公所調閱瓦瑤厝段一五八地號建築線指示檔案，並依
    聲請訊問證人鄭麗美、楊清坤、陳寶玉、陳秋金。
    理      由
一、按訴狀送達後，原告不得將原訴變更或追加他訴，但請求之基礎事實同一者，不
    在此限，民事訴訟法第二百五十五條第一項第二款定有明文。本件原告原聲請被
    告應將如附表二所示之支票一紙返還予原告，其主張略以契約解除後基於雙方合
    建契約書第十條之規定請求返還，嗣主張契約解除後基於不當得利之規定之規定
    請求返還，此屬訴訟標的之變更，雖經被告對此表示異議，然請求返還該紙支票
    之根據均為解除契約後請求被告返還之事實，其請求之基礎事實同一，核與前揭
    規定相符，故本件原告就此部分為訴之變更，縱被告不同意，仍應准許，合先敘
    明。
二、原告起訴主張兩造於八十七年十月七日簽訂合建契約書，約定被告應提供所有土
    地坐落埔心鄉○○○段一五八地號土地所有權全部之土地乙筆，與原告合建分屋
    方式興建房屋，雙方補充約定於本約成立後四十五天內被告應點交土地予原告，
    其地上物願交由原告自行清除，不得請求任何賠償，契約已成立，被告竟未依約
    點交上開土地給原告且不願將其地上物交由原告自行清除，以致原告向彰化縣溪
    湖地政事務所申請鑑界後，無法向建管機關申請建築執照，經其以存證信函限期
    履行，被告置之不理，故解除兩造之合建契約，並依合建契約書第十條規定請求
    返還附表一之本票及給付違約金，並依不當得利法律關係請求返還附表二之支票
    等語。被告則以簽訂契約時，契約中對於原告應於何時取得建照未約定，亦未約
    定建材，原告亦未提出設計圖等，足証契約重要之點於立約當時均未一致，該契
    約應屬無效，且該契約係原告趁被告喝酒意識欠佳之際簽約，本件合建之對象係
    山聯建設開發有限公司並非原告本人，此為原告所明知，卻趁被告喝酒意識欠佳
    之際，故以原告本人名義與被告簽約，其顯屬當事人之資格有錯誤，被告已撤銷
    該錯誤之意思表示等語置辯。
三、原告主張雙方簽訂之合建契約業已成立之事實，為被告所否認，並辯稱契約中對
    於原告應於何時取得建照、使用何種建材均未約定，原告亦未提出設計圖等，足
    証契約重要之點於立約當時均未一致，契約未成立等語。按當事人對於必要之點
    ，意思一致。而對於非必要之點未經表示意思者，推定其契約為成立，民法第一
    百五十三條定有明文。又按「承攬契約因當事人互相表示意思一致者無論其為明
    示或默示，即為成立（民法第一百五十三條第一項）。即雙方對於一定之工作及
    報酬兩者，一經同意，承攬契約即為成立，既不須有何方式，更無須為現實履行
    。」（最高法院八十六年度台上字第四四二號判決可資參照），本件合建契約其
    契約書第一條及第二條內容既已就興建房屋（一定之工作）及房屋與土地之方配
    方式（報酬或互易所有權）達成合意，證人即書立合建契約之人鄭麗美亦到庭表
    示：「合建契約書是由我繕寫的，：：我是照二造雙方已談好的條件、內容、意
    思來繕寫，當時有約定（工作天）十個月，我遺漏掉沒有發現而忘記填寫，：：
    簽訂合建契約書當時雖有談建材之事，但並不是很確定，雙方就協議等簽約後再
    就建材之事詳談」等語明確，是以縱使本件於簽立契約書時就何時取得建照、使
    用何種建材、設計圖等尚未約定，然合建契約必要之點既已合致，而就建材之事
    雙方願意續為商談，則該契約即已成立，被告雖辯稱取得建照、使用何種建材、
    提出設計圖對於契約均屬重要等語，然並未能舉反證證明此等非必要之點於本件
    合建契約中位居主給付義務之地位，如非合意，契約即無由成立，參照上開法文
    ，堪認本件合建契約業已成立。故被告辯稱契約無效云云，即非有據，尚無可採
    。
四、又原告主張其以簽發如附表一、二所示之票據予被告，被告未依約在四十五天內
    點交上開土地給原告，且不願將其地上物交由原告自行清除，以致原告無法向建
    管機關申請建築執照等語，被告固不否認有收取上開票據及未將土地點交予原告
    之事實，惟辯稱：原告趁被告喝酒意識欠佳之際簽約，本件於訂立合建契約時，
    原告即一再吹噓其公之司營建業績良好，故本件合建之對象係山聯建設開發有限
    公司，並非原告本人，卻趁被告喝酒意識欠佳之際，故以原告本人名義與被告簽
    約，其顯屬當事人之資格有錯誤，以存證信函撤銷前開錯誤之意思表示，並有請
    原告取回票據等語，並提出存證信函一件為證，原告雖承認已收到存證信函，惟
    否認有何利用被告意識欠佳之情形，辯稱：當時被告偕同仲介人楊清坤、陳寶玉
    等人與原告簽訂合建契約書，契約條文由土地代書鄭麗美代筆，並由鄭麗美逐條
    詳細講解，經兩造及仲介人簽名蓋章後成立，並無所謂利用被告意識不清之事等
    語。經查：原告主張其已交付予被告如附表一、二所示之票據，被告迄今未將土
    地點交予原告建築之事實，為被告所不否認，且有原告所提出之存證信函二件、
    被告所提出之存證信函一件可參，自堪信為真實。另被告主張其意識不清受原告
    詐騙簽約之事實，為原告所否認，經質之證人鄭麗美證述：「我確實有將契約書
    內容告知被告後，才由被告在契約書上簽名、蓋章，當事人如聽不懂國語，我均
    會將其內容翻成台語說給當事人聽，也會要其考慮清楚後才簽名、蓋章，當時被
    告精神狀況很好，並沒有喝酒，且簽約當時他們雙方談的也似很愉快」等語，以
    及證人楊清坤亦證稱：「當時在場的有我、陳寶玉、乙○○、代書鄭麗美、即山
    聯公司的甲○○，簽約時有將契約書內容告知乙○○，且在經他同意後而在契約
    上簽名蓋章，：：（被告）精神狀況很好，當時被告並沒有喝酒」等語，核與證
    人陳寶玉證稱：「雙方達成合建共識後，才由鄭麗美逐條繕寫後，再由二造簽名
    蓋章，：：代書有念給他（被告）聽，乙○○當時精神很好，他也沒有喝酒當天
    八點多我就到他家了，之後再同往山聯公司，乙○○對契約內容很瞭解，：：當
    時是說要給甲○○建造的」等語，均相符合，堪認被告於簽約之際並無受詐欺或
    對於當事人之資格發生錯誤之情事。故被告主張其已撤銷契約之意思表示云云，
    亦屬無據，自難採信。
五、而原告主張其先以存證信函定期催告被告履行點交土地之義務，未獲回應後，再
    以存證信函為解除契約之表示等語，此為被告自認已收到存證信函等語，復有該
    二件存證信函可稽，是以本件契約已生解除契約之效力。又原告主張依據契約書
    第十條之規定請求返還附表一之本票，並於解除契約後依據不當得利之法律關係
    請求返還附表二之支票等語，經查：本件係因被告違約以致解除契約，已如前述
    ，故原告請求返還附表一之本票，既與該契約書第十條之規定相符，其請求洵屬
    有據，應予准許。又原告請求返還附表二之支票部分，按民法第二百五十九條回
    復原狀義務之性質，學說上有認係不當得利返還義務之特殊型態（見孫森焱著：
    民法債篇總論，六版，第五四０頁），故原告主張依據解除契約後依據不當得利
    之法律關請求返還附表二之支票，亦屬有據，應予准許。
六、另原告主張依據契約書第十條請求違約金按附表一票面金額加倍給付之違約金三
    百萬元等語，此固有上開合建契約書可憑，惟按約定之違約金過高者，法院得減
    至相當之數額，民法第二百五十二條定明文。又違約金之性質固有賠償性違約金
    與懲罰性違約金之分，惟法既未明文排除規定，是二者法院均可依法酌減，最高
    法院七十一年台上字第二二二三號、八十二年台上字第二五二九號判決意旨可資
    參照。再者，違約金酌減制度之設，無非是鑑於經濟上之弱者，動輒為成就契約
    之訂立，不得不接受對造高額違約金之要求，一旦債務人無法履約時，對債務人
    而言無寧為變相之剝削，為顧及衡平，爰設此救濟之道。因而違約金酌減與否及
    其酌減標準，應考量債務人履約之誠信、債權人所受損害、一般客觀事實及社會
    經濟情況等為斷。經查，本建工程造價為五百二十七萬八千三百元，設計費為三
    十五萬六千三百六十八元之事實，有原告提出之請款單可憑，又本件合建契約因
    被告違約之故，進度僅進行至彰化縣溪湖地政事務所鑑界，尚未向建管機關申請
    建築執照，此為原告所自承無誤，並有原告提出之台灣省彰化縣政府地政規費可
    佐，本院斟酌原告支付之費用、工程進度尚未開工，對原告所造成之損失非詎，
    以及約定以被告應返還之本票票面金額加倍計算違約金，原告除取回本票外又可
    加倍獲利，以一般社會通念而言，尚屬過高，為兼顧原告之損失及被告不具履約
    誠信所應受之懲罰，爰酌減百分之八十五，認以四十五萬元為違約金之數額較為
    適當，原告逾此部份之請求，為無理由，應予駁回。
七、從而原告依兩造之合建契約書及解除契約之法律關係，請求返還附表一、二所示
    之票據，以及違約金四十五萬元及自起訴狀繕本送達之翌日起（八十七年十二月
    五日起）至清償日止，按年息百分之五計算之利息，為有理由，應予准許，逾此
    範圍之請求，則應予駁回。
八、原告陳明願供擔保，聲請宣告假執行，經核原告勝訴部分，合於法律規定，爰酌
    定相當之擔保金額宣告之；至原告敗訴部分，其假執行之聲請，已失所依據，併
    予駁回。
九、本件判決之基礎已臻明確，兩造其於攻擊防禦方法，於判決結果不生影響，無庸
    一一論列，併此敘明。
據上論結：原告之訴為一部有理由，一部無理由，依民事訴訟法第七十九條但書、第
三百九十條第二項，判決如主文。
中      華      民      國    八十九    年      五      月     十一     日
                              台灣彰化地方法院民事第二庭
~B法      官  陳弘仁
附表一：
┌─────┬──────┬────┬────┬──────┐
│發  票  人│ 票   號    │受款人  │ 發票日 │金額(新台幣)│
├─────┼──────┼────┼────┼──────┤
│甲○○    │ TS No025287│乙○○  │ 871007 │伍拾萬元    │
├─────┼──────┼────┼────┼──────┤
│同右      │ TS No025288│同右    │ 871007 │同右        │
├─────┼──────┼────┼────┼──────┤
│同右      │ TS No025289│同右    │ 871007 │壹佰萬元    │
├─────┼──────┼────┼────┼──────┤
│同右      │ TS No025290│同右    │ 871007 │同右        │
└─────┴──────┴────┴────┴──────┘
附表二：
┌────┬─────┬───────┬────┬──────┐
│發 票 人│ 票   號  │ 付  款  人   │ 發票日 │金額(新台幣)│
├────┼─────┼───────┼────┼──────┤
│甲○○  │UC0000000 │ 聯邦商業銀行 │ 871112 │  陸萬元    │
│        │          │   員林分行   │        │            │
└────┴─────┴───────┴────┴──────┘
右為正本係照原本作成。
如對本判決上訴，應於判決送達後二十日內向本院提出上訴狀。
~B法院書記官  謝玲英
中      華      民      國    八十九    年      五      月     十一     日


司法院資訊處製作；財團法人民間司法改革基金會備份。
